ACORDAO-COMPLETO-2530048

ACÓRDÃO 2655/2022 ATA 16/2022 - SEGUNDA CÂMARA

VISTOS, relatados e discutidos estes autos de Tomada de Contas Especial instaurada pelo Fundo Nacional de Saúde - MS (FNS-MS) , em desfavor de Eliana Brunoro Depra, em razão da não comprovação da regular aplicação dos recursos repassados pela União por meio do FNS-MS para aquisição de equipamentos pela Secretaria Municipal de Saúde de Dom Eliseu/PA, durante o exercício de 2015.
ACORDAM os Ministros do Tribunal de Contas da União, reunidos em Sessão da 2ª Câmara, em: 
9.1. considerar revel a responsável Eliana Brunoro Depra, para todos os efeitos, dando-se prosseguimento ao processo, com fulcro no art. 12, § 3º, da Lei 8.443/1992; 
9.2. julgar irregulares, nos termos dos arts. 1º, inciso I, 16, inciso III, alíneas b e c, da Lei 8.443/1992, c/c os arts. 19 e 23, inciso III, da mesma Lei, as contas da responsável Eliana Brunoro Depra, condenando-a ao pagamento da importância a seguir especificada, atualizada monetariamente e acrescida dos juros de mora, calculada a partir da data discriminada até a data da efetiva quitação do débito, fixando-lhe o prazo de quinze dias, para que comprove, perante o Tribunal, o recolhimento da referida quantia aos cofres do Fundo Nacional de Saúde - MS, nos termos do art. 23, inciso III, alínea "a", da citada lei, c/c o art. 214, inciso III, alínea "a", do Regimento Interno do TCU: 
	Data da Ocorrência
	Valor Histórico

	26/5/2015
	 (R$)  1.491.000,00

9.3. aplicar à responsável Eliana Brunoro Depra a multa prevista no art. 57 da Lei 8.443/1992 c/c o art. 267 do Regimento Interno do TCU, no valor de R$ 50.000,00 (cinquenta mil reais) , fixando-lhe o prazo de quinze dias, a contar da notificação, para que comprove, perante o Tribunal (art. 214, III, alínea "a", do Regimento Interno do TCU) , o recolhimento da dívida aos cofres do Tesouro Nacional, atualizada monetariamente desde a data deste acórdão até a data do efetivo recolhimento, se paga após o vencimento, na forma da legislação em vigor; 
9.4. autorizar, desde logo, a cobrança judicial das dívidas, caso não atendida a notificação, na forma do disposto no art. 28, inciso II, da Lei 8.443/1992; 
9.5. autorizar também, desde logo, se requerido, com fundamento no art. 26, da Lei 8.443, de 1992, c/c o art. 217, §§ 1º e 2º do Regimento Interno do TCU, o parcelamento da (s) dívida (s) em até 36 parcelas, incidindo, sobre cada parcela, corrigida monetariamente, os correspondentes acréscimos legais, fixando-lhe o prazo de quinze dias, a contar do recebimento da notificação, para comprovar, perante o Tribunal, o recolhimento da primeira parcela, e de trinta dias, a contar da parcela anterior, para comprovar os recolhimentos das demais parcelas, devendo incidir, sobre cada valor mensal, atualizado monetariamente, os juros de mora devidos, no caso do débito, na forma prevista na legislação em vigor, alertando o responsável de que a falta de comprovação do recolhimento de qualquer parcela importará o vencimento antecipado do saldo devedor, nos termos do § 2º do art. 217 do Regimento Interno deste Tribunal; e 
9.6. enviar cópia deste Acórdão à Procuradoria da República no Estado do Pará, nos termos do § 3º do art. 16 da Lei 8.443/1992, c/c o § 7º do art. 209 do Regimento Interno do TCU, para adoção das medidas cabíveis; e
9.7. dar ciência deste acórdão ao Fundo Nacional de Saúde - MS e à Sra. Eliana Brunoro Depra, informando-os de que seu inteiro teor, incluindo o relatório e o voto que o precedem, podem ser acessados em www.tcu.gov.br/acordaos.

TOMADA DE CONTAS ESPECIAL. TCE instaurada pelo(a) FUNDO NACIONAL DE SAÚDE - MS em razão de Não comprovação da regular aplicação dos recursos repassados pela União, função SAUDE, para atendimento à/ao Investimento. (nº da TCE no sistema: 1750/2020).

Segunda Câmara

Fundo Nacional de Saúde - MS.

3. Interessados/Responsáveis:
3.1. Responsável: Eliana Brunoro Depra (XXX.665.503-XX).

13.1. Ministros presentes: Augusto Nardes (na Presidência), Aroldo Cedraz e Antonio Anastasia (Relator).
13.2. Ministro-Substituto convocado: André Luís de Carvalho.

ANTONIO ANASTASIA

Trata-se de tomada de contas especial instaurada pelo Fundo Nacional de Saúde, do Ministério da Saúde, em desfavor de Eliana Brunoro Depra, secretária municipal de saúde de Dom Eliseu/PA, em razão da não comprovação da regular aplicação dos recursos repassados pela União por meio do FNS-MS para aquisição de equipamentos pela Secretaria Municipal de Saúde de Dom Eliseu/PA, durante o exercício de 2015.
2.	Reproduzo, a seguir, a instrução produzida no âmbito da Secretaria de Controle Externo de Tomada de Contas Especial - SecexTCE (peça 44) , a qual contou com a anuência do corpo diretivo da unidade (peças 45 e 46) :
HISTÓRICO
Em 28/5/2020, com fundamento na IN/TCU 71/2012, alterada pela IN/TCU 76/2016 e DN/TCU 155/2016, o dirigente da instituição Fundo Nacional de Saúde - MS autorizou a instauração da tomada de contas especial (peça 16) . O processo foi registrado no sistema e-TCE com o número 1750/2020.
	Os recursos repassados pelo FUNDO NACIONAL DE SAÚDE - MS a SECRETARIA MUNICIPAL DE SAÚDE DE DOM ELISEU-PA, no período de 1/1/2015 a 31/12/2015, na modalidade fundo a fundo, foram auditados pelo Departamento Nacional de Auditoria do SUS (Denasus) conforme consignado no relatório (peça 2) . 
	O fundamento para a instauração da Tomada de Contas Especial, conforme consignado na matriz de responsabilização elaborada pelo tomador de contas, foi a constatação da seguinte irregularidade: 
Não comprovação da boa e regular aplicação dos recursos repassados pela União, em face da não apresentação de documentos comprobatórios das despesas realizadas com recursos financeiros repassados, na modalidade fundo a fundo, pelo Fundo Nacional de Saúde ao Fundo de Saúde de SECRETARIA MUNICIPAL DE SAÚDE DE DOM ELISEU-PA, evidenciado na constatação n.  474013 do Relatório de Auditoria do Denasus nº 17336.
A responsável arrolada na fase interna foi devidamente comunicada e, diante da ausência de justificativas suficientes para elidir a irregularidade e da não devolução dos recursos, instaurou-se a tomada de contas especial.
	No relatório (peça 20) , o tomador de contas concluiu que o prejuízo importaria no valor original de R$ 1.491.000,00, imputando-se a responsabilidade a Eliana Brunoro Depra, Secretária Municipal de Saúde, no período de 3/1/2013 a 11/10/2016, na condição de gestora dos recursos. 
	Em 6/10/2020, a Controladoria-Geral da União emitiu o relatório de auditoria (peça 23) , em concordância com o relatório do tomador de contas. O certificado de auditoria e o parecer do dirigente do órgão de controle interno concluíram pela irregularidade das presentes contas (peças 24 e 25) .
	Em 18/11/2020, o ministro responsável pela área atestou haver tomado conhecimento das conclusões contidas no relatório e certificado de auditoria, bem como do parecer conclusivo do dirigente do órgão de controle interno, manifestando-se pela irregularidade das contas, e determinou o encaminhamento do processo ao Tribunal de Contas da União (peça 26) .
Na instrução inicial (peça 29) , analisando-se os documentos nos autos, concluiu-se pela necessidade de realização de citação para a seguinte irregularidade: 
Irregularidade 1: não comprovação da boa e regular aplicação dos recursos repassados pela União, em face da não apresentação de documentos comprobatórios das despesas realizadas com recursos financeiros repassados, na modalidade fundo a fundo, pelo Fundo Nacional de Saúde ao Fundo Municipal de Saúde de Dom Eliseu/PA, evidenciado na constatação n.  474013 do Relatório de Auditoria do Denasus nº 17336.
Evidências da irregularidade: documentos técnicos presentes nas peças 2, 3 e 5.
Normas infringidas: a) Decreto nº 93.872 de 23/12/1986, artigo 36, § 2; e b) Artigo 63 da Lei Federal nº 4.320/64.
Débito relacionado à responsável Eliana Brunoro Depra (CPF: XXX.665.503-XX) :
	Data de ocorrência
	Valor histórico (R$) 

	26/5/2015
	1.491.000,00

Cofre credor: Fundo Nacional de Saúde - MS.
Responsável: Eliana Brunoro Depra (CPF: XXX.665.503-XX) .
Conduta: não apresentar a documentação comprobatória das despesas realizadas com recursos recebidos do Fundo Nacional de Saúde pela SECRETARIA MUNICIPAL DE SAÚDE DE DOM ELISEU-PA.
Nexo de causalidade: A não apresentação da documentação comprobatória impediu o estabelecimento do nexo causal entre as despesas efetuadas e os recursos federais recebidos no âmbito do Sistema Único de Saúde, não permitindo, assim, aferir a regularidade na utilização dos recursos, resultando em presunção de dano ao erário.
Culpabilidade: não há excludentes de ilicitude, de culpabilidade e de punibilidade; é razoável supor que a responsável tinha consciência da ilicitude de sua conduta; era exigível conduta diversa da praticada, qual seja, guardar, manter arquivados e apresentar aos órgãos fiscalizadores quando solicitados os documentos relativos às despesas. 
Encaminhamento: citação.
Em cumprimento ao pronunciamento da unidade (peça 31) , foi efetuada citação da responsável, nos moldes adiante:
 Eliana Brunoro Depra - promovida a citação da responsável, conforme delineado adiante:
	Comunicação: Ofício 28423/2021 - Seproc (peça 33) 
Data da Expedição: 7/6/2021
Data da Ciência: não houve (Não procurado) (peças 34 e 35) 
Observação: Ofício enviado para o endereço do responsável, conforme pesquisa na base de dados do sistema da Receita Federal, custodiada pelo TCU.
	
	Comunicação: Ofício 46126/2021 - Seproc (peça 37) 
Data da Expedição: 25/8/2021
Data da Ciência: não houve (Não procurado) (peças 38 e 39) 
Observação: Ofício enviado para o endereço do responsável, conforme pesquisa na base de dados do sistema do Renach, custodiada pelo TCU (peça 36) .
	
	Comunicação: Edital 1390/2021 - Seproc (peça 40) 
Data da Publicação: 27/10/2021 (peças 41 e 42) 
Fim do prazo para a defesa: 11/11/2021
	
Conforme Despacho de Conclusão das Comunicações Processuais (peça 43) , as providências inerentes às comunicações processuais foram concluídas. 
Transcorrido o prazo regimental, a responsável Eliana Brunoro Depra permaneceu silente, devendo ser considerada revel, nos termos do art. 12, § 3º, da Lei 8.443/1992.
ANÁLISE DOS PRESSUPOSTOS DE PROCEDIBILIDADE DA IN/TCU 71/2012
Avaliação de Viabilidade do Exercício do Contraditório e Ampla Defesa
	Verifica-se que não houve o transcurso de mais de dez anos desde o fato gerador sem que tenha havido a notificação da responsável pela autoridade administrativa federal competente (art. 6º, inciso II, c/c art. 19 da IN/TCU 71/2012, modificada pela IN/TCU 76/2016) , uma vez que o fato gerador da irregularidade sancionada ocorreu em 26/5/2015, e a responsável foi notificada sobre a irregularidade pela autoridade administrativa competente conforme abaixo:
Eliana Brunoro Depra, por meio do ofício acostado à peça 9, recebido em 17/2/2020, conforme AR (peça 11) .
Valor de Constituição da TCE 	
	Verifica-se, ainda, que o valor atualizado do débito apurado (sem juros) em 1/1/2017 é de R$ 1.677.375,00, portanto superior ao limite mínimo de R$ 100.000,00, na forma estabelecida conforme os arts. 6º, inciso I, e 19 da IN/TCU 71/2012, modificada pela IN/TCU 76/2016. 
OUTROS PROCESSOS/DÉBITOS NOS SISTEMAS DO TCU COM OS MESMOS RESPONSÁVEIS
	Informa-se que foi encontrado processo no Tribunal com a mesma responsável:
	Responsável
	Processos

	Eliana Brunoro Depra
	Processo 014.016/2021-4 [TCE, aberto, "TCE instaurada pelo (a) FUNDO NACIONAL DE SAÚDE - MS em razão de Não comprovação da regular aplicação dos recursos repassados pela União, função SAUDE, para atendimento à/ao Invest|Pré-Hosp-Urg|UNIDADE DE PRONTO ATENDIMENTO - UPA (nº da TCE no sistema: 3242/2020) "]

	A tomada de contas especial está, assim, devidamente constituída e em condição de ser instruída.
EXAME TÉCNICO
Da validade das notificações:
	Preliminarmente, cumpre tecer breves considerações sobre a forma como são realizadas as comunicações processuais no TCU. A esse respeito, destacam-se o art. 179, do Regimento Interno do TCU (Resolução 155, de 4/12/2002) e o art. 4º, inciso III, § 1º, da Resolução TCU 170, de 30 de junho de 2004, in verbis:
Art. 179. A citação, a audiência ou a notificação, bem como a comunicação de diligência, farse-ão:
I - mediante ciência da parte, efetivada por servidor designado, por meio eletrônico, fac-símile, telegrama ou qualquer outra forma, desde que fique confirmada inequivocamente a entrega da comunicação ao destinatário;
II - mediante carta registrada, com aviso de recebimento que comprove a entrega no endereço do destinatário;
III - por edital publicado no Diário Oficial da União, quando o seu destinatário não for localizado
 (...) 
Art. 3º As comunicações serão dirigidas ao responsável, ou ao interessado, ou ao dirigente de órgão ou entidade, ou ao representante legal ou ao procurador constituído nos autos, com poderes expressos no mandato para esse fim, por meio de:
I - correio eletrônico, fac-símile ou telegrama;
II - servidor designado;
III - carta registrada, com aviso de recebimento;
IV - edital publicado no Diário Oficial da União, quando o seu destinatário não for localizado, nas hipóteses em que seja necessário o exercício de defesa.
Art. 4º. Consideram-se entregues as comunicações:
I - efetivadas conforme disposto nos incisos I e II do artigo anterior, mediante confirmação da ciência do destinatário;
II - realizadas na forma prevista no inciso III do artigo anterior, com o retorno do aviso de recebimento, entregue comprovadamente no endereço do destinatário;
III - na data de publicação do edital no Diário Oficial da União, quando realizadas na forma prevista no inciso IV do artigo anterior.
§ 1º O endereço do destinatário deverá ser previamente confirmado mediante consulta aos sistemas disponíveis ao Tribunal ou a outros meios de informação, a qual deverá ser juntada ao respectivo processo.
 (...) 
Bem se vê, portanto, que a validade da citação via postal não depende de que o aviso de recebimento seja assinado pelo próprio destinatário da comunicação, o que dispensa, no caso em tela, a entrega do AR em "mãos próprias". A exigência da norma é no sentido de o Tribunal verificar se a correspondência foi entregue no endereço correto, residindo aqui a necessidade de certeza inequívoca. 
Não é outra a orientação da jurisprudência do TCU, conforme se verifica dos julgados a seguir transcritos:
São válidas as comunicações processuais entregues, mediante carta registrada, no endereço correto do responsável, não havendo necessidade de que o recebimento seja feito por ele próprio (Acórdão 3648/2013-TCU-Segunda Câmara, Relator Min. José Jorge) ;
É prescindível a entrega pessoal das comunicações pelo TCU, razão pela qual não há necessidade de que o aviso de recebimento seja assinado pelo próprio destinatário. Entregandose a correspondência no endereço correto do destinatário, presume-se o recebimento da citação. (Acórdão 1019/2008-TCU-Plenário, Relator Min. Benjamin Zymler) ;
As comunicações do TCU, inclusive as citações, deverão ser realizadas mediante Aviso de Recebimento - AR, via Empresa Brasileira de Correios e Telégrafos, bastando para sua validade que se demonstre que a correspondência foi entregue no endereço correto. (Acórdão 1526/2007-TCU-Plenário, Relator Min. Aroldo Cedraz) .
A validade do critério de comunicação processual do TCU foi referendada pelo Supremo Tribunal Federal, nos termos do julgamento do MS-AgR 25.816/DF, por meio do qual se afirmou a desnecessidade da ciência pessoal do interessado, entendendo-se suficiente a comprovação da entrega do "AR" no endereço do destinatário:
Ementa: agravo regimental. Mandado de segurança. Desnecessidade de intimação pessoal das decisões do tribunal de contas da união. art. 179 do regimento interno do TCU. Intimação do ato impugnado por carta registrada, iniciado o prazo do art. 18 da lei nº 1.533/51 da data constante do aviso de recebimento. Decadência reconhecida. Agravo improvido.
O envio de carta registrada com aviso de recebimento está expressamente enumerado entre os meios de comunicação de que dispõe o Tribunal de Contas da União para proceder às suas intimações.
O inciso II do art. 179 do Regimento Interno do TCU é claro ao exigir apenas a comprovação da entrega no endereço do destinatário, bastando o aviso de recebimento simples. 
Da revelia da responsável Eliana Brunoro Depra
No caso vertente, a citação da responsável (Eliana Brunoro Depra) se deu em endereços provenientes de pesquisas de endereços realizadas pelo TCU (vide parágrafos acima) , porquanto, devido ao insucesso de realizar a citação em endereços constantes na base de dados da Receita custodiada pelo TCU (peça 36) , buscou-se a notificação em endereços provenientes das bases de dados públicas custodiadas pelo TCU (TSE e Renach) e das bases de dados do próprio TCU. A entrega dos ofícios citatórios nesses endereços não ficou comprovada, razão pela qual promoveu-se a notificação por edital publicado no Diário Oficial da União (peça 40) 
Importante destacar que, antes de promover a citação por edital, para assegurar a ampla defesa, buscaram-se outros meios possíveis para localizar e citar a responsável, nos limites da razoabilidade, fazendo juntar aos autos informação comprobatória dos diferentes meios experimentados que restaram frustrados, tal como se demonstrou no item anterior da presente instrução (Acórdão 4851/2017-TCU-Primeira Câmara, Relator Min. Augusto Sherman) .
Nos processos do TCU, a revelia não leva à presunção de que seriam verdadeiras todas as imputações levantadas contra os responsáveis, diferentemente do que ocorre no processo civil, em que a revelia do réu opera a presunção da verdade dos fatos narrados pelo autor (Acórdão 1009/2018-TCU-Plenário, Relator Min. Bruno Dantas; 2369/2013 - TCU - Plenário, Relator Min. Benjamin Zymler e 2449/2013 - TCU - Plenário, Relator Min. Benjamin Zymler) . Dessa forma, a avaliação da responsabilidade do agente não pode prescindir da prova existente no processo ou para ele carreada. 
Ao não apresentar sua defesa, a responsável deixou de produzir prova da regular aplicação dos recursos sob sua responsabilidade, em afronta às normas que impõem aos gestores públicos a obrigação legal de, sempre que demandados pelos órgãos de controle, apresentar os documentos que demonstrem a correta utilização das verbas públicas, a exemplo do contido no art. 93 do Decreto-Lei 200/1967: "Quem quer que utilize dinheiros públicos terá de justificar seu bom e regular emprego na conformidade das leis, regulamentos e normas emanadas das autoridades administrativas competentes." 
Mesmo as alegações de defesa não sendo apresentadas, considerando o princípio da verdade real que rege esta Corte, procurou-se buscar, em manifestações da responsável na fase interna desta Tomada de Contas Especial, se havia algum argumento que pudesse ser aproveitado a seu favor. 
No entanto, a responsável não se manifestou na fase interna, não havendo, assim, nenhum argumento que possa vir a ser analisado e posteriormente servir para afastar as irregularidades apontadas.
Em se tratando de processo em que a parte interessada não se manifestou acerca das irregularidades imputadas, não há elementos para que se possa efetivamente aferir e reconhecer a ocorrência de boa-fé na conduta da responsável, podendo este Tribunal, desde logo, proferir o julgamento de mérito pela irregularidade das contas, conforme os termos dos §§ 2º e 6º do art. 202 do Regimento Interno do TCU. (Acórdão 2064/2011-TCU-Primeira Câmara (relator Min. Ubiratan Aguiar) , 6.182/2011-TCU-1ª Câmara (relator Min. Weber de Oliveira) , 4.072/2010-TCU-1ª Câmara (Relator Min. Valmir Campelo) , 1.189/2009-TCU-1ª Câmara (Relator Min. Marcos Bemquerer) , 731/2008-TCU-Plenário (Relator Min. Aroldo Cedraz) .
Dessa forma, a responsável Eliana Brunoro Depra deve ser considerado revel, nos termos do art. 12, § 3º, da Lei 8.443/1992, devendo as contas serem julgadas irregulares, condenando-a ao débito apurado e aplicando-lhe a multa prevista no art. 57 da Lei 8.443/1992.
Prescrição da Pretensão Punitiva
Vale ressaltar que a pretensão punitiva do TCU, conforme Acórdão 1441/2016-TCU-Plenário, Relator Min. Benjamin Zymler, que uniformizou a jurisprudência acerca dessa questão, subordina-se ao prazo geral de prescrição indicado no art. 205 do Código Civil, que é de dez anos, contado da data de ocorrência da irregularidade sancionada, nos termos do art. 189 do Código Civil, sendo este prazo interrompido pelo ato que ordenar a citação, a audiência ou a oitiva da responsável.
No caso em exame, não ocorreu a prescrição, uma vez que a irregularidade sancionada ocorreu em 26/5/2015, e o ato de ordenação da citação ocorreu em 19/5/2021.
CONCLUSÃO
Em face da análise promovida na seção "Exame Técnico", verifica-se que a responsável Eliana Brunoro Depra não logrou comprovar a boa e regular aplicação dos recursos, instada a se manifestar, optou pelo silêncio, configurando a revelia, nos termos do § 3º, do art. 12, da Lei 8.443/1992. Ademais, inexistem nos autos elementos que demonstrem a boa-fé da responsável ou a ocorrência de outras excludentes de culpabilidade.
Verifica-se também que não houve a prescrição da pretensão punitiva, conforme análise já realizada.
Tendo em vista que não constam dos autos elementos que permitam reconhecer a boa-fé do responsável, sugere-se que as suas contas sejam julgadas irregulares, nos termos do art. 202, § 6º, do Regimento Interno do TCU, com a imputação do débito atualizado monetariamente e acrescido de juros de mora, nos termos do art. 202, § 1º do Regimento Interno do TCU, descontado o valor eventualmente recolhido, com a aplicação da multa prevista no art. 57 da Lei 8.443/1992.
Por fim, como não houve elementos que pudessem modificar o entendimento acerca das irregularidades em apuração, mantém-se a matriz de responsabilização presente na peça 19.
PROPOSTA DE ENCAMINHAMENTO
Diante do exposto, submetemos os autos à consideração superior, propondo ao Tribunal:
considerar revel a responsável Eliana Brunoro Depra (CPF: XXX.665.503-XX) , para todos os efeitos, dando-se prosseguimento ao processo, com fulcro no art. 12, § 3º, da Lei 8.443/1992; 
julgar irregulares, nos termos dos arts. 1º, inciso I, 16, inciso III, alíneas b e c, da Lei 8.443/1992, c/c os arts. 19 e 23, inciso III, da mesma Lei, as contas da responsável Eliana Brunoro Depra (CPF: XXX.665.503-XX) , condenando-o ao pagamento da importância a seguir especificada, atualizada monetariamente e acrescida dos juros de mora, calculada a partir da data discriminada até a data da efetiva quitação do débito, fixando-lhe o prazo de quinze dias, para que comprove, perante o Tribunal, o recolhimento da referida quantia aos cofres do Fundo Nacional de Saúde - MS, nos termos do art. 23, inciso III, alínea "a", da citada lei, c/c o art. 214, inciso III, alínea "a", do Regimento Interno do TCU.  
		Débito relacionado à responsável Eliana Brunoro Depra (CPF: XXX.665.503-XX) :
	Data de ocorrência
	Valor histórico (R$) 

	26/5/2015
	1.491.000,00

Valor atualizado do débito (com juros) em 19/1/2022: R$ 2.245.570,84.
aplicar à responsável Eliana Brunoro Depra (CPF: XXX.665.503-XX) , a multa prevista no art. 57 da Lei 8.443/1992 c/c o art. 267 do Regimento Interno do TCU, fixando-lhe o prazo de quinze dias, a contar da notificação, para que comprove, perante o Tribunal (art. 214, III, alínea "a", do Regimento Interno do TCU) , o recolhimento da dívida aos cofres do Tesouro Nacional, atualizada monetariamente desde a data do acórdão que vier a ser proferido por este Tribunal até a data do efetivo recolhimento, se paga após o vencimento, na forma da legislação em vigor;
autorizar, desde logo, a cobrança judicial das dívidas, caso não atendida a notificação, na forma do disposto no art. 28, inciso II, da Lei 8.443/1992;
autorizar também, desde logo, se requerido, com fundamento no art. 26, da Lei 8.443, de 1992, c/c o art. 217, §§ 1º e 2º do Regimento Interno do TCU, o parcelamento da (s) dívida (s) em até 36 parcelas, incidindo, sobre cada parcela, corrigida monetariamente, os correspondentes acréscimos legais, fixando-lhe o prazo de quinze dias, a contar do recebimento da notificação, para comprovar, perante o Tribunal, o recolhimento da primeira parcela, e de trinta dias, a contar da parcela anterior, para comprovar os recolhimentos das demais parcelas, devendo incidir, sobre cada valor mensal, atualizado monetariamente, os juros de mora devidos, no caso do débito, na forma prevista na legislação em vigor, alertando o responsável de que a falta de comprovação do recolhimento de qualquer parcela importará o vencimento antecipado do saldo devedor, nos termos do § 2º do art. 217 do Regimento Interno deste Tribunal; 
enviar cópia do Acórdão a ser prolatado à Procuradoria da República no Estado do Pará, nos termos do § 3º do art. 16 da Lei 8.443/1992, c/c o § 7º do art. 209 do Regimento Interno do TCU, para adoção das medidas cabíveis; e
enviar cópia do Acórdão que vier a ser proferido ao Fundo Nacional de Saúde - MS e ao responsável, para ciência;
informar à Procuradoria da República no Estado do Pará, ao Fundo Nacional de Saúde - MS e ao responsável que a presente deliberação, acompanhada do Relatório e do Voto que a fundamenta, está disponível para a consulta no endereço www.tcu.gov.br/acordaos, além de esclarecer que, caso requerido, o TCU poderá fornecer sem custos as correspondentes cópias, de forma impressa; e
informar à Procuradoria da República no Estado do Pará que, nos termos do parágrafo único do art. 62 da Resolução TCU 259/2014, os procuradores e membros do Ministério Público credenciados nesta Corte podem acessar os presentes autos de forma eletrônica e automática, ressalvados apenas os casos de eventuais peças classificadas como sigilosas, as quais requerem solicitação formal.
3.	Divergindo parcialmente do pronunciamento da SecexTCE, o Ministério Público junto ao TCU - MPTCU, em parecer da lavra do Subprocurador-Geral Lucas Rocha Furtado (peça 48) , assim se posicionou:
	Trata-se de tomada de contas especial instaurada por Fundo Nacional de Saúde - MS, em desfavor de Eliana Brunoro Depra (CPF: XXX.665.503-XX) , secretária municipal de saúde de Dom Eliseu/PA, em razão de não comprovação da regular aplicação dos recursos repassados pela União por meio do Fundo Nacional de Saúde - MS para a aquisição de equipamentos pela Secretaria Municipal de Saúde de Dom Eliseu/PA, durante o exercício de 2015.
Manifesto-me de acordo com a proposta da unidade técnica em relação a considerar revel a responsável e a julgar irregulares suas contas.
Porém, divirjo da unidade técnica em relação à análise realizada quanto à prescrição da pretensão punitiva (peça 44, p.6) .
Em sua análise, a unidade técnica (peça 44, p.6) afirma que "não ocorreu a prescrição, uma vez que a irregularidade sancionada ocorreu em 26/5/2015, e o ato de ordenação da citação ocorreu em 19/5/2021", apontando um decurso de prazo superior a 5 anos entre a ocorrência da irregularidade e a ordenação da citação.
Quanto à prescrição da pretensão punitiva, destaco que atualmente vigora no âmbito do TCU o prazo de dez anos da lei civil, conforme decidido no Acórdão 1441/2016-TCU-Plenário. 
Ocorre que o STF, no âmbito do Mandado de Segurança 35.512/DF e da correspondente Reclamação nº 39.497/DF (decidida monocraticamente em 30/6/2020 e, colegiadamente, em sede de agravo, em 9/10/2020[footnoteRef:2]) , processos que versaram especificamente acerca de decisões proferidas pelo TCU no âmbito da tomada de contas especial nº TC-Processo 030.229/2015-4, reconheceu a ocorrência da prescrição, em cinco anos, nos termos da Lei 9.873/1999. No mesmo sentido o MS 32.201/DF em que o STF, após examinar os fundamentos do Acórdão 1441/2016-TCU-Plenário, manifestou-se nos termos da seguinte ementa: [2:  http://portal.stf.jus.br/processos/detalhe.asp?incidente=5868015] 
"Direito administrativo. Mandado de segurança. Multas aplicadas pelo TCU. Prescrição da pretensão punitiva. Exame de legalidade.
1. A prescrição da pretensão punitiva do TCU é regulada integralmente pela Lei nº 9.873/1999, seja em razão da interpretação correta e da aplicação direta desta lei, seja por analogia. (...) ."
Recordo que, antes da uniformização da jurisprudência definida no citado Acórdão 1441/2016-TCU-Plenário, sempre defendi o prazo de cinco anos para fins da aferição da ocorrência da prescrição punitiva no âmbito do TCU. Tendo em vista as recentes decisões do STF acerca do tema, acima citadas, sinto-me confortável em voltar a advogar que a pretensão punitiva da Corte de Contas prescreve em cinco anos, observado o regime definido na Lei 9.873/1999.
Sob essa nova percepção, entendo que, no caso concreto sob exame, considerando as informações contidas nos autos e as possibilidades de interrupção de prazo estabelecidas na Lei 9.873/1999 (artigos 1° e 2°) , houve prescrição da pretensão punitiva, pois a irregularidade sancionada ocorreu em 26/5/2015 e o tomador de contas apenas instaurou TCE em 28/5/2020, (peça 44, p. 1) para apuração dos fatos ocorridos, isto é, em prazo superior a 5 anos da irregularidade.
Quanto à prescrição reparatória, julgo necessário tecer considerações acerca da controvérsia relativa à sua possível ocorrência, advinda após julgamento do Supremo Tribunal Federal no âmbito do Recurso Extraordinário 636.886, em que se decidiu repercussão geral no Tema 899, que adotou a seguinte redação: "É prescritível a pretensão de ressarcimento ao erário fundada em decisão de Tribunal de Contas". 
A esse respeito, anoto que referida decisão da Corte Suprema ainda não transitou em julgado, estando sob embargos de declaração opostos pela Advocacia Geral da União, justamente para melhor compreensão de seu exato alcance.
Desta forma, considerando que a matéria decidida pelo STF ainda se encontra pendente de definitividade, considerando que a questão da imprescritibilidade do ressarcimento do dano ao erário tem sede constitucional (art. 37, § 5º) e considerando, ainda, o disposto na Súmula TCU 282, entendo que não comporta falar-se em prescrição quanto ao ressarcimento do débito apurado nos autos. Esse tem sido o entendimento do próprio TCU, após o que restou deliberado pelo STF no Tema 899, conforme Acórdão 2620/2020-TCU-Plenário, Acórdão 5236/2020-TCU-Primeira Câmara, 6.171/2020-TCU-2ª Câmara, 6.084/2020-TCU-1ª Câmara, 5.681/2020-TCU-2ª Câmara, 6.846/2020-TCU-2ª Câmara, 6.676/2020-TCU-2ª Câmara, 6.707/2020-TCU-2ª Câmara, 6.473/2020-TCU-1ª Câmara, 6.466/2020-TCU-1ª Câmara, 6.465/2020-TCU-1ª Câmara, entre outros.
Assim, manifesto-me de acordo com a proposta da unidade técnica em relação a considerar revel a responsável, a julgar irregulares suas contas e a condenar ao ressarcimento do dano apurado, conforme proposta de encaminhamento (peça 44, p. 7) .
Porém, divirjo em relação à proposta de aplicação do multa à responsável, uma vez que considero prescrita a pretensão punitiva desta Corte de Contas.
	É o Relatório.

não há

Subprocurador-Geral Lucas Rocha Furtado.

TOMADA DE CONTAS ESPECIAL. FUNDO NACIONAL DE SAÚDE. TRANSFERÊNCIA FUNDO A FUNDO. NÃO COMPROVAÇÃO DA REGULAR APLICAÇÃO DOS RECURSOS. CITAÇÃO. REVELIA. CONTAS IRREGULARES. DÉBITO. MULTA. COMUNICAÇÕES

TOMADA DE CONTAS ESPECIAL (TCE)

Secretaria de Controle Externo de Tomada de Contas Especial (SecexTCE).

Trata-se de tomada de contas especial instaurada pelo Fundo Nacional de Saúde - FNS/MS em desfavor de Eliana Brunoro Depra, Secretária Municipal de Saúde de Dom Eliseu/PA, em razão da não comprovação da regular aplicação dos recursos repassados pela União, na modalidade fundo a fundo, para aquisição de equipamentos e material permanente, no âmbito da Atenção Especializada de Saúde, destinados à estruturação, expansão e consolidação do SUS no município, no exercício de 2015. 
2.	Conforme consta do Relatório de Auditoria E-TCE Nº 1750/2020, da Controladoria-Geral da União (peça 23) , o fundamento para a instauração da presente tomada de contas especial foi a evidenciação de irregularidade, por meio do Relatório de Auditoria do Denasus nº 17.336, assim descrita:
3.1.1. As irregularidades tratadas na presente TCE, apuradas na Auditoria DENASUS Nº 17336 (Relatório da Auditoria contido na peça 2) , se relacionam à não comprovação da boa e regular aplicação dos recursos repassados pela União (transferências legais Fundo a Fundo) à Secretaria Municipal de Saúde de Dom Eliseu/PA, em 2015, com impugnação de despesas no montante de R$ 1.491.000,00, em face da não comprovação da aquisição dos equipamentos e materiais permanentes (documentação sem consistência comprobatória, falhas na comprovação das despesas, etc.) , e de não comprovar a efetiva entrega/entrada, a localização (alguns equipamentos/materiais encontrados estocados não estavam alocados adequadamente e não possuíam documentos ou elementos que possibilitassem verificar a sua especificação e vínculo de aquisição com os recursos federais) e a utilização dos equipamentos e material permanente, no âmbito da Atenção Especializada de Saúde, destinados à estruturação, expansão e consolidação do SUS no Município.
3.	No âmbito do Tribunal, foi devidamente promovida a citação da Sra. Eliana Brunoro Depra, Secretária Municipal de Saúde de Dom Eliseu/PA no período de 3/1/2013 a 11/10/2016, na condição de responsável pela gestão e execução dos recursos federais repassados pelo FNS ao referido município (ofícios às peças 33 - endereço da base RFB e 40 - endereço da base Renach, ciências não efetivadas às peças 34, 35, 38 e 39; edital à peça 40, publicação às peças 41 e 42) .
4.	Transcorrido o prazo regimental, a responsável permaneceu silente.
5.	Em análise de mérito do processo, a Secretaria de Controle Externo de Tomada de Contas Especial - SecexTCE, em pareceres uniformes (peças 44 a 46) , propôs, em síntese: i) considerar revel a responsável, para todos os efeitos, dando-se prosseguimento ao processo; ii) julgar irregulares as contas da responsável, condenando-a ao pagamento do débito no valor histórico de R$ 1.491.000,00; iii) aplicar à responsável a multa prevista no art. 57 da Lei 8.443/1992, tendo em vista a não ocorrência da prescrição da pretensão punitiva, conforme Acórdão 1441/2016-TCU-Plenário (Rel. Min. Benjamin Zymler) .   
6.	O Ministério Público junto ao TCU - MPTCU, em parecer da lavra do Subprocurador-Geral Lucas Rocha Furtado (peça 48) , anuiu à proposta da unidade pela revelia da responsável e pelo julgamento pela irregularidade das contas, com condenação em débito. Porém, divergiu da análise realizada pela SecexTCE quanto à prescrição da pretensão punitiva, motivo pelo qual entende inaplicável a multa proposta.
7.	Defendeu o Parquet, em síntese, que, a despeito de vigorar atualmente no TCU o prazo de dez anos do Código Civil para a prescrição da pretensão punitiva (Acórdão 1441/2016-TCU-Plenário) , o Supremo Tribunal Federal já reconheceu em caso concreto (Mandado de Segurança 35.512/DF e da correspondente Reclamação 39.497/DF - decidida monocraticamente em 30/6/2020 e colegiadamente, em sede de agravo, em 9/10/2020) a ocorrência de prescrição da pretensão punitiva do TCU, em cinco anos, nos termos da Lei 9.873/1999.
8.	Dessa forma, entendeu o MPTCU que, no caso em exame, "considerando as informações contidas nos autos e as possibilidades de interrupção de prazo estabelecidas na Lei 9.873/1999 (artigos 1° e 2°) , houve prescrição da pretensão punitiva, pois a irregularidade sancionada ocorreu em 26/5/2015 e o tomador de contas apenas instaurou TCE em 28/5/2020, (peça 44, p. 1) para apuração dos fatos ocorridos, isto é, em prazo superior a 5 anos da irregularidade".
9.	Feito esse breve relato, passo a me pronunciar.
10.	Quanto à matéria de fato, resta caracterizada a não comprovação da boa e regular aplicação dos recursos federais transferidos à Secretaria Municipal de Saúde de Dom Eliseu/PA. 
11.	No âmbito do já citado Relatório de Auditoria do Denasus nº 17.336, foram apontadas diversas não conformidades na utilização do recurso, no que diz respeito ao processo licitatório, processos de pagamentos, no recebimento e identificação de materiais permanentes e equipamentos, tendo sido apresentada a seguinte conclusão:
Portanto, apesar da equipe de Auditoria ter verificado a existência de alguns móveis e equipamentos entulhados no prédio da Unidade de Pronto Atendimento - UPA 24h, Secretaria Municipal de Saúde, Hospital Municipal e no Almoxarifado local, não se pode caracterizar a real aquisição de Equipamentos e Material Permanente, tão somente, com o recurso de 1.491.000,00 (...) , haja vista não haver sustentação documental e física que pudessem descrever ou confirmar a especificação dos mobiliários e equipamentos existentes e suas devidas alocações, bem como, a resumida e precária descrição da especificação dos objetos adquiridos, além do fato do Fundo Municipal de Saúde - FMS de Dom Eliseu/PA ter também recebido recursos do Fundo Nacional de Saúde - FNS para equipar as Unidades Básicas de Saúde (R$ 238.000,00, no exercício de 2015) e Implantação (Construção e aquisição de mobiliário e equipamentos) de uma Unidade de Pronto Atendimento - UPA 24h (Porte I) (R$ 2.200.000,00, no exercício de 2015) dificultaram a evidenciação sobre a efetiva aplicação do recurso financeiro em questão. Os poucos equipamentos encontrados estavam encaixotados/lacrados e muitos sem nenhuma identificação descritiva do objeto contido, sendo que, alguns em locais inapropriados sob goteiras, mergulhados em água empossada [empoçada], em meio a lixo e, por estarem em corredores de atendimento, servindo de acento [assento] para os usuários que ali aguardavam atendimento, fatos estes que embasaram a proposição de devolução do Recurso Financeiro.
12.	O referido relatório foi encaminhado à Sra. Eliana Brunoro Depra, para conhecimento, em 22/8/2017 (ofício à peça 8, Aviso de Recebimento à peça 10) . Em 17/2/2020, a responsável foi notificada sobre a instauração da TCE e da inscrição no CADIN (ofício à peça 9, Aviso de recebimento à peça 11) . No âmbito do TCU, houve citação em 28/5/2020. Em nenhuma das oportunidades, a Sra. Eliana Depra se manifestou.
13.	Desse modo, ante a revelia caracterizada e tendo em vista a inexistência de elementos que possam efetivamente aferir e reconhecer a ocorrência de boa-fé na conduta da responsável, cabe o julgamento pela irregularidade das contas.
14.	Relativamente ao tema da prescrição, apresento considerações específicas, que venho registrando em processos de minha relatoria, conforme trecho do Voto que conduzi no Acórdão 1620/2022-TCU-Segunda Câmara (TC Processo 022.595/2020-1) :
16. No tocante à prescrição da pretensão punitiva, este Tribunal continua aplicando o entendimento fixado no Acórdão 1441/2016-TCU-Plenário, relator Ministro Benjamin Zymler, redator Ministro Walton Alencar Rodrigues, no sentido de que se subordina ao prazo geral de prescrição indicado no art. 205 do Código Civil, a contar da data do fato, com uma única causa interruptiva, que é a citação ou audiência. 
17. Quanto à prescrição da pretensão ressarcitória, esta Corte de Contas continua aplicando o entendimento fixado no Acórdão 2709/2008-TCU-Plenário, da relatoria do Ministro Benjamin Zymler, que se alinhou ao entendimento em vigor no Supremo Tribunal Federal - STF - naquela época, fixado no julgamento do Mandado de Segurança 26.210, da relatoria do Ministro Ricardo Lewandowski, julgado em 04.09.2008, no sentido de que a pretensão de ressarcimento ao erário era imprescritível. 
18. Contudo, ambos entendimentos não são aplicados pelo STF. 
19. A partir do julgamento do Mandado de Segurança 32.201, relator Ministro Roberto Barroso, em 21.03.2017, o STF passou a aplicar as regras da Lei 9.873/1999 como parâmetro para reger a prescrição da pretensão punitiva no âmbito desta Corte de Contas, cujo prazo é de 5 anos, a contar da data do fato. 
20. Mais recentemente, em julgamento concluído em 11.11.2021, o STF apreciou a ADI 5509, relator Ministro Edson Fachin, na qual, sintetizou, nos termos do voto do relator, "a orientação aplicável para a fixação e a contagem dos prazos prescricionais das ações de competência do Tribunal de Contas". 
21. Assim, em resumo, o STF, com fundamento na aplicação combinada da Lei 9.873/1999 com a Lei 8.443/1992 (Lei Orgânica do TCU) e com o entendimento adotado por aquela Suprema Corte no Recurso Extraordinário 636.553, fixou o prazo de prescrição relativo aos processos dos Tribunais de Contas em cinco anos, a contar do vencimento do prazo para prestar contas ou, não havendo o dever de prestar contas, a partir da ciência do fato ilícito pelo TCU. Ou seja, trata-se de entendimento que se aplica tanto à prescrição da pretensão ressarcitória quanto à prescrição da pretensão punitiva. 
22. Por essa razão, tenho entendimento idêntico ao que foi sustentado pelo Ministro Raimundo Carreiro no voto complementar que submeteu à apreciação desta Corte na Sessão Plenária de 1º.12.2022, nos autos do TC-Processo 000.006/2017-3, no qual, após apresentar a evolução da jurisprudência do STF sobre o assunto, Sua Excelência propôs que o entendimento fixado pelo STF na citada ADI 5509 fosse aplicado, de imediato, aos processos em tramitação no TCU. 
23. No entanto, na Sessão Plenária de 09.03.2022, quando da retomada do julgamento do aludido processo, em virtude de pedido de vista de vários ministros, foi prolatado o Acórdão 459/2022-TCU-Plenário, relator Ministro Raimundo Carreiro, revisor Ministro Walton Alencar Rodrigues, no qual esta Corte entendeu por bem não apreciar o mérito da questão naquela oportunidade. Na mesma assentada, decidiu expedir comando à Segecex para a formação de grupo técnico de trabalho para que apresente projeto de ato normativo disciplinando "o tema da prescrição da pretensão ressarcitória e da prescrição da pretensão punitiva no âmbito do controle externo, tendo por base jurisprudência predominante do Supremo Tribunal Federal, adequando-a às especificidades das diversas formas de atuação do Tribunal de Contas da União". 
24. Registro que não proferi voto no julgamento que aprovou o citado Acórdão 459/2022-TCU-Plenário, tendo em vista que meu antecessor no cargo de Ministro desta Corte de Contas, o Ministro Raimundo Carreiro, na condição de relator do aludido processo, já havia votado. 
25. Consequentemente, este Tribunal de Contas continua a aplicar o prazo de 10 anos, a contar da data do fato, para a prescrição da pretensão punitiva, conforme decidido no citado Acórdão 1441/2016-TCU-Plenário, e a imprescritibilidade no tocante à pretensão de ressarcimento ao erário, nos termos decididos no Acórdão 2709/2008-TCU-Plenário, ratificado pelo recente Acórdão 459/2022-TCU-Plenário. 
15.	Feitas essas considerações, verifico que, no caso concreto, segundo a jurisprudência do TCU, firmada no Acórdão 1441/2016-TCU-Plenário, não restou configurada a prescrição da pretensão punitiva, conforme já apontado no exame da SecexTCE: "no caso em exame, não ocorreu a prescrição, uma vez que a irregularidade sancionada ocorreu em 26/5/2015, e o ato de ordenação da citação ocorreu em 19/5/2021".
16.	No tocante à pretensão ressarcitória, embora a jurisprudência do TCU seja, ainda hoje, pela imprescritibilidade, entendo importante registrar que a prescrição não restaria caracterizada, se adotado o critério do STF, com base na Lei 9.873/1999.
17.	Isso porque a citada Lei 9.873/1999 prevê que o período prescricional de cinco anos (art. 1º) pode ser interrompido, entre outros motivos, por qualquer ato inequívoco, que importe apuração do fato (art. 2º, inciso II) . 
18.	No caso concreto, ao contrário do que defendeu o MPTCU, não ocorreu o transcurso dos cinco anos previstos na norma, em decorrência das interrupções ocorridas ao longo do tempo, em especial na fase interna da TCE, conforme registrado no Relatório do Tomador de Contas (peça 20) , mediante as "notificações expedidas visando a regularização das contas e o ressarcimento" em 22/8/2017 (Ofício/MS/SGEP/DENASUS/SEAUD/PA n. 632) e em 17/2/2020 (Ofício nº 8/2019/NUFTR/SE/MS) .
19.	Dessa forma, ante a não caracterização da prescrição, alinho-me ao posicionamento da SecexTCE (peças 123 a 125) , adotando seus fundamentos como minhas razões de decidir, no sentido de julgar irregulares as contas da Sra. Eliana Brunoro Depra, condenando-a ao pagamento do débito no valor histórico de R$ 1.491.000,00 e aplicando-lhe a multa prevista no art. 57 da Lei 8.443/1992.   
20.	Ante o exposto, Voto por que o Tribunal adote o Acórdão que ora submeto à apreciação deste Colegiado.
TCU, Sala das Sessões, em 24 de maio de 2022.
ANTONIO ANASTASIA 
Relator